【裁判字號】    97,訴,2392
【裁判日期】    971231
【裁判案由】    侵權行為損害賠償
【裁判全文】
臺灣臺北地方法院民事判決              97年度訴字第2392號
原      告  丁○○
訴訟代理人  乙○○
被      告  丙○○
訴訟代理人  吳文升律師
上列當事人間侵權行為損害賠償事件，本院於中華民國97年12月
25日言詞辯論終結，判決如下：
    主  文
被告應給付原告新臺幣參佰零玖萬元壹仟伍佰柒拾元，及自民國
九十三年一月六日起至清償日止，按年息百分之五計算之利息。
訴訟費用由被告負擔。
本判決於原告以新臺幣壹佰零萬壹仟元供擔保後，得假執行。
但被告以新臺幣參佰零玖萬元壹仟伍佰柒拾元為原告預供擔保後
，得免為假執行。
    事實及理由
一、原告主張：被告丙○○分別於民國92年12月3日、92年12月4
    日、92年12月8日、92年12月31日、93年1月6日等5個交易日
    盜賣原告名下持有如附表所示之日月光等股票共計8萬4,000
    股（下稱系爭股票），並將所得新臺幣（下同）309萬1,570
    元（下稱系爭款項）據為己有。被告上開所為經原告於93年
    5月間發現而向被告詢問，被告矢口否認，原告遂要求被告
    簽名並提供股票餘額資料查詢單以資佐證，被告於同日傳真
    原告客戶餘額資料查詢單（見附民卷第6頁、下稱系爭查詢
    單）予原告，原告於收到系爭查詢單後，仍覺未妥，遂再向
    大永證券股份有限公司（下稱大永證券）營業員許端容查證
    ，其於當日傳真93年5月5日之原告客戶集保股票餘額表（見
    附民卷第7頁、下稱系爭餘額表）予原告收執，經比對後發
    現原告名下之股票確有短少。被告盜賣系爭股票被發現後，
    被告曾向原告夫婦以書面坦承變賣股票並允諾儘速設法歸還
    ，惟自93年5月迄今均未償還，被告並於93年6月1日及93年7
    月29日分別以道歉書（見附民卷第8頁及第9頁、下稱系爭道
    歉書）向原告夫婦致意。被告盜賣系爭股票所得系爭款項均
    由被告自行使用原告託付保管之印鑑，自被告保管之原告華
    南銀行復興分行000000000000帳戶中，轉帳予不知名人士進
    而取得不法利益。爰先位主張依侵權行為之法律關係請求被
    告賠償原告所受損害，如認原告之請求權已罹於時效，則備
    位主張依不當得利之法律關係請求被告返還系爭款項等語。
    並聲明：(一)被告應給付原告309萬1,570元，及自93年1月6日
    起至清償日止，按年息5％計算之利息；(二)願供擔保，請准
    宣告假執行。
二、被告抗辯：
  (一)原告主張其於93年5月5日即已知悉被告盜賣原告系爭股票致
    其受有損害，是縱認原告主張之事實為真，則原告係於96年
    12月12日始提起刑事附帶民事請求，而刑事附帶民事請求，
    僅能請求賠償因侵權行為所受損害，則本件原告之請求權，
    顯已逾2年之消滅時效，被告爰就原告之請求為時效抗辯而
    拒絕給付，原告本件請求無理由。
  (二)如認被告時效抗辯為無理由，被告亦否認盜賣原告系爭股票
    ，被告係受原告書面委任授權代為操作股票買賣，後因93年
    3月19日股市大動盪，原告表示要停止投資，被告已依原告
    要求，陸續將投資款匯至原告指示之帳戶，被告未侵害原告
    權益，亦未曾獲取任何不法利益。原告所提系爭查詢單非被
    告傳真，該傳真上所載「乃慧」非被告簽名，系爭道歉書亦
    係被告被迫簽立。況原告應就其有無致受損害、其所提書證
    之真正性及被告有無不當得利等事實，負舉證責任。
  (三)本件有價證券買賣乙節，大永證券股份有限公司早於92年11
    月至93年1月間，將有價證券買賣對帳單寄至「丁○○所有
    之臺北市大安區○○○路○段248巷59號7樓址，並非原告所
    言係於93年5月5日始知悉。
  (四)並聲明：1.原告之訴駁回；2.如受不利判決，願供擔保請准
    宣告免為假執行。
三、兩造不爭執事項：
  (一)原告名下系爭股票於92年12月3日迄93年1月6日間為被告所
    賣出，計得款309萬1,570元。
  (二)被告於下列時間為下列之匯款：
    1.93年3月4日匯款20萬7,793元至原告華南銀行帳戶。
    2.93年3月5日以甲○○名義匯款10萬元至藍世輝之華南銀行
      帳戶。
    3.93年4月15日以原告名義匯款40萬元至蔣尚武之華南銀行
      帳戶。
    4.93年4月16日匯款10萬8,600元至潘淑華之臺北富邦銀行城
      東分行帳戶。
    5.93年5月20日匯款115萬6,420元至蔣月馨之中國信託復興
      分行帳戶。
    6.93年5月31日匯款389萬9,852元至蔣月馨之中國信託復興
      分行帳戶。
    7.93年6月4日匯款300萬元至蔣月馨之中國信託復興分行帳
      戶。
    原告有收到上開第3、5、6、7項之匯款。
  (三)原告華南銀行帳戶於93年3月5日轉帳支出10萬元、93年4月
    15日轉帳支出40萬元、93年4月16日轉帳支出10萬8,600元。
  (四)原告經本院95年度訴字第973號刑事判決認被告連續盜賣原
    告系爭股票，並偽造華南商業銀行存摺類存款取款憑條以提
    領原告帳戶內之款項，依連續行使偽造私文書罪，判處有期
    徒刑2年8月。
四、得心證之理由：
    原告主張被告未獲原告同意而盜賣系爭股票，應返還原告系
    爭款項等情，被告固不否認有於上開時日賣出系爭股票，惟
    否認其為盜賣，並以上開情詞置辯，是本件之爭點厥為：(一)
    被告賣出系爭股票是否獲原告之授權？(二)被告是否將系爭款
    項交付原告？(三)被告所為時效抗辯是否可採？(四)原告得否依
    不當得利之法律關係請求被告返還系爭款項？茲析述如次：
  (一)被告賣出系爭股票是否獲原告之同意？
  1.原告主張被告於上開時點未獲原告同意，盜賣系爭股票等情
    ，業據其提出系爭查詢單、系爭餘額表及系爭道歉書為證，
    核屬有據。
  2.被告雖抗辯系爭道歉書係被迫簽立，然並未舉證以實其說，
    其所辯自不足採，應認系爭道歉書確係被告為向原告致歉出
    於自由意志所為。
  3.被告復抗辯係受原告書面委任授權代為操作股票買賣，並提
    出原告親簽之委託授權（受任承諾）買賣證券授權書為憑（
    見本院卷第103頁）。惟該授權書係由兩造簽立，由原告授
    權被告代理原告委託大永證券代為買賣上市及上櫃證券、辦
    理交割等，核其性質，乃客戶於證券商開戶並委託營業員買
    賣股票時事先所簽立之一般性授權書，使客戶另透過電話授
    權營業員就特定股票及價格而下單，即可完成交易之便宜性
    措施，尚不足作為原告有概括授權被告代為操作股票之憑證
    ，況該授權書並未就股票買賣之獲利分配或風險分攤為任何
    約定，洵難為被告有利之認定。被告復未另舉證證明有獲原
    告授權賣出系爭股票，是被告所辯，尚非可採。
  4.被告再抗辯大永證券早於92年11月至93年1月間，將有價證
    券買賣對帳單寄至原告所有之臺北市大安區○○○路○段248
    巷59號7樓址等語，並提出92年12月份之對帳單（見本院卷
    第106頁）為憑。惟該對帳單上於收件人欄下方載有「自取
    」2字，是該對帳單是否寄送原告上開住址，即非無疑，被
    告所辯，尚非可採。
  5.綜上，被告既不爭執系爭股票為其所賣出，又於系爭道歉書
    上自承未獲原告同意或允許而變賣系爭股票，復未能另舉證
    證明有獲原告同意，應認原告主張之上開事實為真正。況被
    告上開所為，亦經本院95年度訴字第973號刑事判決為相同
    認定，益徵被告確未獲原告同意而盜賣系爭股票。
  6.被告雖另抗辯系爭查詢單非其傳真，該傳真上所載「乃慧」
    非其所簽等語，然系爭查詢單是否被告所親為，係涉被告是
    否涉犯刑法偽造文書罪之認定，尚與本件被告賣出系爭股票
    是否獲原告同意之認定無涉，附此敘明。
  (二)被告是否將系爭款項交付原告？
    按當事人主張有利於己之事實者，就其事實有舉證之責任。
    但法律別有規定，或依其情形顯失公平者，不在此限。民事
    訴訟法第277條定有明文。被告抗辯其已依原告要求，陸續
    於上開時日將投資款匯至原告指示之上開帳戶，已逾系爭款
    項甚多云云。經查：
  1.證人甲○○證述：其是透過原告才認識被告，當初是在原告
    生日餐會，原告有說被告有在做一些投資，其有投資過1、2
    次，金額部分不多，大概都是5萬、10萬元。當初要與被告
    結清時，因其有欠藍世輝錢，所以請被告匯至藍世輝戶頭，
    藍世輝之資料應是其提供給被告等語。足認被告於93年3月5
    日以甲○○名義匯款10萬元至藍世輝之華南銀行帳戶，並非
    返還原告系爭款項，被告所辯，不無張冠李戴之嫌。
  2.兩造間另有金錢往來之事實，為兩造所不爭執，則被告所稱
    於上開時日所匯至上開帳戶之款項，是否即屬其盜賣系爭股
    票之系爭款項，即非無疑。況被告所陳匯款之時間至遲為93
    年6月4日，確仍於93年6月16日及93年7月29日書立系爭道歉
    書，自承未獲原告同意或允許而變賣系爭股票並將系爭款項
    予以花用，將儘速設法歸還等語，足認被告所陳上開匯款要
    與本件系爭款項無涉，被告所辯，顯不足採。
  3.綜上，被告所為上開匯款，非為返還系爭款項，被告復未另
    舉證證明其有任何返還之情事，應認被告並未將系爭款項交
    付原告。
  (三)被告所為時效抗辯是否可採？
    按因侵權行為所生之損害賠償請求權，自請求權人知有損害
    及賠償義務人時起，2年間不行使而消滅。自有侵權行為時
    起，逾10年者亦同。民法第197條第1項定有明文。本件原告
    自承其於93年5月5日即已知悉被告盜賣系爭股票，而原告係
    於96年12月12日始提起刑事附帶民事請求，是依上揭規定，
    原告之侵權行為損害賠償請求權，顯已逾2年之消滅時效，
    是被告所為時效抗辯，應屬可採。
  (四)原告得否依不當得利之法律關係請求被告返還系爭款項？
    按損害賠償之義務人，因侵權行為受利益，致被害人受損害
    者，於前項時效完成後，仍應依關於不當得利之規定，返還
    其所受之利益於被害人；又無法律上之原因而受利益，致他
    人受損害者，應返還其利益；另受領人於受領時，知無法律
    上之原因或其後知之者，應將受領時所得之利益，或知無法
    律上之原因時所現存之利益，附加利息，一併償還；如有損
    害，並應賠償。民法第197條第2項、第179條前段及第182條
    第2項亦又明定。本件被告未獲原告同意盜賣系爭股票，獲
    取系爭款項，並未返還原告，被告顯因侵權行為而受有利益
    ，致原告受有損害。原告之侵權行為損害賠償請求權，又罹
    於時效，已如上述，是依上揭規定，被告仍應依關於不當得
    利之規定，返還其所受之利益及系爭款項於原告，並應附加
    被告受領時即93年1月6日起算之利息，一併償還。故本件原
    告仍得依不當得利之法律關係請求被告返還系爭款項。
五、綜上所述，被告確未經原告同意而盜賣系爭股票，迄未返還
    系爭款項，而原告侵權行為損害賠償請求權雖已罹於時效，
    仍得依不當得利之法律關係請求被告返還其所受利益及自受
    領時起算之利息。從而，原告請求被告應給付原告309萬1,5
    70元，及自93年1月6日起至清償日止，按年息5％計算之利
    息，為有理由，應予准許。
六、本件事證已臻明確，兩造其餘主張陳述及所提之證據，經本
    院斟酌後，認與判決結果不生影響，均毋庸再予論述，附此
    敘明。
七、兩造均陳明願供擔保請准宣告假執行或免為假執行，經核均
    無不合，爰分別酌定如主文第3項所示相當之擔保金額准許
    之。
八、訴訟費用負擔之依據：依民事訴訟法第78條。
中    華    民    國    97    年    12    月    31    日
                  民事第四庭  審判長法  官  周祖民
                                    法  官  匡  偉
                                    法  官  賴武志
以上正本係照原本作成。
如對本判決上訴，須於判決送達後20日內向本院提出上訴狀。
中    華    民    國    97    年    12    月    31    日
                                    書記官  施若娟
附表
┌──┬──────┬──────┬─────┬───┬──────┬────┬────┐
│編號│日      期  │  股票名稱  │  數  量  │單價  │  價    金  │手續費  │交易稅  │
├──┼──────┼──────┼─────┼───┼──────┼────┼────┤
│ 1  │92年12月3日 │國泰金融控股│1萬股     │51元  │51萬元      │726元   │1,530元 │
│    │            │            │          │      │            │        │        │
│    │            │股份有限公司├─────┼───┼──────┼────┼────┤
│    │            │            │1萬股     │50.5元│50萬5,000元 │719元   │1,515元 │
│    │            │            ├─────┼───┼──────┼────┼────┤
│    │            │            │5,000股   │50.5元│25萬2,500元 │359元   │757元   │
│    │            ├──────┼─────┼───┼──────┼────┼────┤
│    │            │錸德科技股份│1萬3,000股│23元  │29萬9,000元 │426元   │897元   │
│    │            │有限公司    │          │      │            │        │        │
├──┼──────┼──────┼─────┼───┼──────┼────┼────┤
│ 2  │92年12月4日 │威盛電子股份│2萬5,000股│42.4元│106萬元     │1,510元 │3,180元 │
│    │            │有限公司    │          │      │            │        │        │
├──┼──────┼──────┼─────┼───┼──────┼────┼────┤
│ 3  │92年12月8日 │日月光半導體│3,000股   │31.1元│9萬3,300元  │132元   │279元   │
│    │            │製造股份有限│          │      │            │        │        │
│    │            │公司        │          │      │            │        │        │
├──┼──────┼──────┼─────┼───┼──────┼────┼────┤
│ 4  │92年12月31日│英業達股份有│8,000股   │19.6元│15萬6,800元 │223元   │470元   │
│    │            │限公司      │          │      │            │        │        │
│    │            ├──────┼─────┼───┼──────┼────┼────┤
│    │            │楠梓電子股份│3,000股   │19.5元│5萬8,500元  │83元    │175元   │
│    │            │有限公司    │          │      │            │        │        │
│    │            ├──────┼─────┼───┼──────┼────┼────┤
│    │            │敬鵬工業股份│3,000股   │22.1元│6萬6,300元  │94元    │198元   │
│    │            │有限公司    │          │      │            │        │        │
│    │            ├──────┼─────┼───┼──────┼────┼────┤
│    │            │燿華電子股份│2,000股   │17.9元│3萬5,800元  │51元    │107元   │
│    │            │有限公司    │          │      │            │        │        │
├──┼──────┼──────┼─────┼───┼──────┼────┼────┤
│ 5  │93年1月6日  │威盛電子股份│1,000股   │44.5元│4萬4,500元  │63元    │133元   │
│    │            │有限公司    │          │      │            │        │        │
│    │            ├──────┼─────┼───┼──────┼────┼────┤
│    │            │矽統科技股份│1,000股   │23.6元│2萬3,600元  │33元    │70元    │
│    │            │有限公司    │          │      │            │        │        │
├──┴──────┴──────┼─────┼───┼──────┼────┼────┤
│      合              計        │8萬4,000股│      │310萬5,300元│4,419元 │9,311元 │
└────────────────┴─────┴───┴──────┴────┴────┘


司法院資訊處製作；財團法人民間司法改革基金會備份。
